【裁判字號】    95,訴,1656
【裁判日期】    951226
【裁判案由】    業務過失致死
【裁判全文】
臺灣臺北地方法院刑事判決              95年度訴字第1656號
公  訴  人  臺灣臺北地方法院檢察署檢察官
被      告  甲○○
選任辯護人  鍾賢斌律師
            黃瑞真律師
被      告  丁○○
            丙○○
上列被告等因業務過失致死案件，經檢察官聲請以簡易判決處刑
（95年度偵字第11169號），本院台北簡易庭認不宜以簡易判決
處刑，簽請移由本院普通庭改依通常程序審理判決如下：
    主  文
甲○○、丁○○、丙○○從事業務之人，因業務上之過失致人於
死，甲○○處有期徒刑肆月，丁○○、丙○○各處有期徒刑伍月
，如易科罰金，均以銀元參佰元即新台幣玖佰元折算壹日。
    事  實
一、甲○○係宜誠電信工程有限公司（下稱宜誠公司）實際負責
    人（登記名義負責人為其妻乙○○），於民國（下同）94年
    間，承包由中華電信股份有限公司北區電信分公司文山營運
    處所發包之「AFWXX455BF 95年文山地區光纜零星積點工程
    」，宜誠公司於承包該工程後，轉包予丁○○承作，丙○○
    則係受僱於丁○○負責施作電信維修保養工程之工人，三人
    均係從事業務之人。甲○○明知依宜誠公司與中華電信公司
    簽訂之契約明定不得將工程轉包予他人承作，竟仍將所承包
    之上述工程轉包予丁○○承作，其亦應於丁○○施工時，親
    自至現場監督施工，而丁○○係承包該工程之負責人，亦應
    於施工時親自至現場督導，以避免危險之發生，且二人均明
    知使用道路施工必須事前申請主管機關許可，又在道路施工
    時，若有妨害其他人車通行時，應設置完善之警示燈光號誌
    ，且於夜間施工，因視線不良，除設置警示燈光號誌外，更
    應有人在施工現場指揮交通，以避免危險之發生。嗣於95年
    5 月21日凌晨2時10分許，甲○○、丁○○均未親自到場，
    且於未經申請許可之情形下，由丁○○指派丙○○獨自駕駛
    車牌號碼T2-2 956號自用小貨車前往台北縣新店市○○路○
    段27之3號前施工，而丙○○於施工時，應注意當時為夜間
    ，視線不良，施工之北新路係台北通往新店之幹道，人車往
    來頻繁，若無設置完善之警示燈光號誌，且如無人於現場指
    揮交通，很容易發生車禍，而依當時之情形、並無不能注意
    之情事，竟疏於注意，並未於自用小貨車後方相當距離之位
    置設置燈光、號誌，而僅於自用小貨車車後方約8公尺及車
    旁設有4盞閃光燈，然其中1盞燈光昏暗不明，又未於自用小
    貨車後方之適當位置派人指揮交通，適有盧露清酒後騎乘車
    牌號碼AOZ-897號重機車行經該處，亦疏於注意車前狀況，
    不慎撞及停放該處上述自用小貨車車尾，因而人車倒地，致
    頭部重創，經送醫急救仍不治死亡。丙○○肇事後，主動向
    前來處理車禍事宜之警員承認為肇事人而自首，並接受裁判
    。
二、案經盧露清之父戊○○訴由臺北縣政府警察局新店分局報請
    臺灣臺北地方法院檢察署檢察官偵查聲請以簡易判決處刑，
    本院認不宜以簡易判決處刑，改依通常程序審理。
    理  由
壹、程序部分
一、按「當事人、代理人或辯護人於法院調查證據時，知有第15
    9條第1項不得為證據之情形，而未於言詞辯論終結前聲明異
    議者，視為有前項之同意。」刑事訴訟法第159條之5第2項
    定有明文。被告等於本院審理時對於證人張瑜芳、張金龍於
    警訊時所為之供述未表示異議，本院認其所供並無不當，得
    為證據。
二、後列非供述證據，並無非法或不當取得之情形，依刑事訴訟
    法第158條之4得為證據。
貳、實體部分
一、訊據被告甲○○矢口否認有何業務過失致死犯行，辯稱：伊
    僅係公司業務經理，並非承包公司負責人，公司已經工程轉
    包給被告丁○○，伊並非現場工地負責人，且於案發當時不
    在場，自無過失云云。被告丁○○固坦承伊向宜誠公司承包
    工程，並指派被告丙○○施作工程，然辯稱：伊施工前都有
    要求施工人要亮警示燈，是中華電信之監工口頭告知勘察路
    線不需申請路權，而伊當時不在現場，不知道現場有無依規
    定擺放警示燈、故障筒，也不知現場施工圓錐擺放位置有無
    符合施工標準，且被害人酒駕也有過失云云。被告丙○○固
    坦承於有於施作工程時，發生被害人盧露清於前揭時、地撞
    擊伊停放於施工處之車輛而死亡之事實，惟辯稱：伊有案規
    定擺放路障及4顆旋轉燈，4盞燈均有亮，係因撞擊後才不亮
    云云。經查：
（一）被告甲○○供稱其為宜誠公司經理，負責招攬工程及行政
      業務，核與證人即宜誠公司負責人乙○○於本院審理時證
      稱：「甲○○負責投標工程。... 他負責投標，問廠商有
      沒有意願，有的話他就去投標，標到的話就交給合作廠商
      施工。」等語（參本院95年12月5日審判筆錄第3、7頁）
      相符。案發後，施工者即被告丙○○及工地負責人即被告
      丁○○均直接致電通知被告甲○○，且系爭工程系被告甲○○發包予被告丁○○無訛，為其所是認（詳後述）可見
      被告甲○○即為本件工程之招標施工實際負責人，足認被
      告所辯其對本件施工不知情顯不可採。
（二）被告甲○○及丁○○均坦認該工程係由被告甲○○發包交
      由被告丁○○承作電信線路維修工作，並訂有合作協議書
      一份在卷附卷可參，被告甲○○並以該協議書中明訂「第
      五條、乙方（即被告丁○○）當依照勞工安全衛生組織管
      理及自動檢查辦法，有關規定置有勞工安全衛生管理人員
      ，否則事後有關一切意外統歸乙方負責賠償與甲方（即宜
      誠公司）無關。第八條、乙方代表人應督導員工，確實依
      甲方向業主所定工程契約中規定辦理施工，不得偷工、減
      料，尤應注意工作安全措施。工程之開工、停工、復工應
      確實配合業主要求，若違背約定發生不能如期施工、完工
      ，或因乙方任何錯失延誤無論任何理由，致業主要求賠罰
      時，乙方應負全責。乙方應配合甲方工程之停、復工，於
      停工期間不得擅自施工，如違背約定發生人員傷亡等情事
      ，一切後果由乙方負責。」等規定欲解其責任，然參諸卷
      附宜誠公司與中華電信公司臺灣北區電信分公司簽訂之
      AFWXX455BF 95年文山光纜零星積點工程契約內容中「工
      程施工」欄中之（二）記載：「乙方（即宜誠公司）不得
      將本工程之全部或主要部分交由乙方以外之公司、個人承
      辦。」被告甲○○既為工程施工之招攬發包之實際負責人
      ，對於該工程之施作及安全管理即有管理監督義務，而被
      告甲○○竟違反契約內容將工程轉包予被告丁○○，且對
      於施作道路工程應得主管機關允准之規定置若罔聞，任令
      被告丁○○擅派被告丙○○至案發地點施工，自應認其有
      過失，尚難依其與被告丁○○之合作協議契約約定即解免
      被告甲○○之注意義務。
（三）按興建房屋或其他工程，未經許可，不得使用道路，道路
      交通安全規則第141條定有明文。被告丁○○雖以當天是
      在線路勘察，中華電信監工表示因非實際施工，故不用申
      請等語置辯，惟查：被告丁○○無法指明究竟係哪一位中
      華電信公司之監工表明不需申請，且被告丁○○長期承作
      電信維修保養工程，應知悉道路施工必須事先申請許可，
      且需在施工處設置路障及警示號誌，並派員監工及指揮交
      通以維安全，然被告丁○○竟未向主管機關申請許可、亦
      未派員監工，致被害人盧露清死亡，其顯有過失，同時該
      過失與被害人之死亡間並有相當因果關係。足見被告丁○○所辯不足採信，其犯行堪以認定，應予依法論科。
（四）又按工程進行中，並應樹立警告，夜間並安裝警告燈，道
      路交通安全規則第143條亦定有明文。證人即當時目睹車
      禍過程之沈伯仰於本院審理時證稱：「車禍發生當時我有
      在場。當時我開車要回家。我當時駕車由北往南延北新路
      要往中正路方向，我當時有開車燈，視線不清楚，車前狀
      況不是很清楚，現場整排沒有路燈，我有看到本件被害人
      所騎乘之機車，我開最內側車道，被害人在我右前方騎中
      間車道。當時我的車速大約4、50，被害人車速多少我無
      法評估。我當時只有看到3盞警示燈，中間1盞，車子上面
      2盞，車子停在冷孔蓋前面。我有開車燈，我沒有近視，
      當時只有工程車上警示燈，沒有路燈。被害人騎車在我右
      前方，我沒有看到他煞車，也沒有閃避工程車，就直直撞
      到人孔蓋旁邊三角錐，然後撞上工程車，他人倒下時把靠
      最內側車道警示燈弄倒，擋住整個內線車道。我前面計程
      車和我緊急煞車，我們2車還發生擦撞。被害人沒有撞到
      車子後面的警示燈及路障，他是直接撞到人孔蓋右邊的路
      障，再撞到車子後面的貨台，倒地之後把人孔蓋左邊的警
      示燈弄倒。當時工程車是停在騎士所使用的中間車道。距
      離人孔蓋後方最遠的路障差不多為8公尺，是最後一個路
      障。現場沒有人在指揮交通。警示燈總共有4個，但有1個
      不亮，遠遠看看不到，不亮的那個是在最後面，即距離貨
      車最遠的1個。警示燈裡面有反光片會自己轉，但裡面燈
      泡亮度很暗，像拜拜燈，我晚上看不見。事發當時的燈很
      暗，幾乎看不見。事故發生以後是我報警。我留在現場4
      個小時。...我確認現場圖上面顯示畫圈圈路障擺設的位
      置及數量差不多。距離貨車最遠的警示燈，它距離貨車大
      概1個半車身距離，大約8公尺，這個只會轉，但很暗。4
      個警示燈排成類似矩形，但最遠那個很暗，所以我遠遠看
      起來像三角形，因為只有3個會亮。被害人機車在撞到貨
      車的貨台之前沒有跌倒。在撞到貨台之前，就是撞到前面
      所說人孔蓋右邊的路障，其他沒有。那些路障幾乎都是放
      在左邊，比較靠內線車道，右邊放很少，我覺得是因為要
      讓車子開內側車道。在案發之前，我沒有看到被害人的機
      車的前面有車輛行駛過那個地方。那裡是二線車道，當時
      路障所放位置及施工位置佔用中間車道，慢車道沒有佔用
      ，可以通行。他們這樣施工，對我開車有影響。最遠的路
      障很暗，我遠遠看看不到，是我人下車才看到它有在轉，
      遠處完全看不到，遠處大約是指一百公尺，現場只能看到
      三盞燈。」等語（參本院95年11月17日審判筆錄第4至8頁
      ），而證人張瑜芳、張金龍亦分別於警訊時證稱：「95年
      5 月21日2時10分左右當時我是聽到撞擊聲才知道我的對
      面車道發生車禍。車禍現場的道路施工應該是車禍發生前
      半小時左右開始施工，所以應該是1時30分左右。車禍現
      場有豎立警示標誌，但是那個燈當時沒有亮，距離大概5
      公尺左右。關於警方第一次查訪表問『車禍現場是否有豎
      立警示標誌？』警方所記錄我回答說：『有，但是那個燈
      當時沒有亮』，那個燈我是指工程車後方第一個警事後方
      來車的燈，我只確定事發後是沒有亮的。我只知道施工車
      後方擺設三角錐，如何擺設我不清楚，約距離工程車後方
      約不到2部汽車遠。」、「我於95年5月21日2時10分許在
      新店市○○路○段27-3號前發現車禍，我當時駕駛營小客
      車825-NB號沿北新路2段內車道直行往中正路方向，事前
      看見一部普重機車AOZ-897號由盧露清沿北新路2段中間車
      道直行往中正路方向，於上述時、地我突然聽到碰一聲，
      看見有圓錐掉入北新路2段內車道上，我馬上煞車下車察
      看，看見一部普重機車AOZ-897號及1名男子倒在工程車T2
      -2956號後面車底下才知發生車禍。施工地點沒有施工人
      員指揮，有路障圓錐及警示燈，但最前面警示燈沒有亮。
      當時視線好，氣候、現場有照明路燈，沒有交通號誌，標
      誌清楚。我當時行駛在北新路2段內車道上，肇事地點距
      離我大約40至50公尺左右，沒有障礙物。我是行進間看到
      車禍，我沒有近視或其他視力障礙。北新路2段中間車道
      最前面之警示燈我遠看過去最前面之警示燈是沒亮的，近
      看有亮但是很微弱，我只看見車後3個燈是很亮的。」等
      語（參偵查卷第44 至47、39至43頁），是被告丙○○雖
      以警示燈有亮置辯，然在場之證人沈伯仰、張瑜芳、張金
      龍均證稱於遠方觀察最前方之警示燈是不亮，近看光度亦
      甚微弱，且現場亦未派員指揮交通，是被告丙○○疏未注
      意在該路段設置適切之警示燈及派員指揮交通，致被害人
      因本件車禍而死亡，被告丙○○違反作為義務，與被害人
      之死亡間，具有相當之因果關係，其業務過失致死犯行，
      洵堪認定。
（五）此外，復有臺北縣政府警察局新店分局交通事故調查報告
      表(一)(二)、交通事故初步分析研判表、道路交通事故肇事人
      自首情形紀錄表、交通事故現場圖、現場照片34張在卷足
      參。又被害人盧露清之死亡事實，亦經臺灣臺北地方法院
      檢察署檢察官督同法醫師相驗屬實，製有勘驗筆錄、相驗
      屍體證明書、驗斷書附卷可憑。被告3人承包使用道路施
      工之光纖電路維修工程，被告甲○○違反不得轉包工程予
      他人，且於施工時應親自或派員至現場督導之義務，被告
      丁○○未經申請許可即行施工，且亦未至現場督導施工，
      又被告3人均疏未注意在該路段設置適切之施工路障、警
      告燈及派員指揮交通，致被害人因本件車禍而死亡，被告
      等違反作為義務，與被害人之死亡間，顯具有相當因果關
      係，渠3人業務過失致死犯行，洵堪認定。
二、查刑法部分條文業於94年1月7日修正，94年2月2日公布，於
    被告3人行為後之95年7月1日施行，現行刑法第2條第1項規
    定：「行為後法律有變更者，適用行為時之法律。但行為後
    之法律有利於行為人者，適用最有利於行為人之法律。」，
    上開規定乃與刑法第1條罪刑法定主義契合，而貫徹法律禁
    止溯及既往原則，係規範行為後法律變更所生新舊法律比較
    適用之準據法，是刑法第2條本身雖經修正，但刑法第2條既
    屬適用法律之準據法，本身尚無比較新舊法之問題，應一律
    適用裁判時之現行刑法第2條規定以決定適用之刑罰法律，
    先予辨明。又本次刑法修正之比較新舊法，應就罪刑有關之
    共犯、未遂犯、想像競合犯、牽連犯、連續犯、結合犯、以
    及累犯加重、自首減輕暨其他法定加減原因（如身分加減）
    與加減例等一切情形，綜其全部罪刑之結果而為比較，最高
    法院95年5月23日95年度第8次刑庭會議決議可資參照。經查
    ：
（一）刑法第276條第2項業務過失致死罪，法定刑為5年以下有
      期徒刑或拘役，得併科3千元以下罰金。而修正後刑法施
      行法增訂第1條之1規定：「中華民國94年1月7日刑法修正
      施行後，刑法分則編所定罰金之貨幣單位為新臺幣。94年
      1月7日刑法修正時，刑法分則編未修正之條文定有罰金者
      ，自94年1月7日刑法修正施行後，就其所定數額提高為30
      倍。但72年6月26日至94年1月7日新增或修正之條文，就
      其所定數額提高為3倍。」，另刑法第33條第5款修正為：
      「主刑之種類如下：五、罰金：新臺幣1千元以上，以百
      元計算之」，是依修正後之法律，刑法第276條第2項所得
      併科之罰金最高額維持不變，惟最低額則提高為新臺幣1
      千元，是比較修正前、後之刑罰法律，自以被告行為時關
      於併科罰金刑之法律較有利於被告。
（二）關於自首之規定，修正前刑法第62條規定：「對於未發覺
      之罪自首而受裁判者，減輕其刑。但有特別規定者，依其
      規定。」，而修正後之刑法第62條則將「減輕其刑」之規
      定，修正為「得減輕其刑」，是比較新舊法結果，自以舊
      法必減輕其刑有利於被告。
（三）綜合上述各條文修正前、後之比較，自應整體適用被告行
      為時之法律，即修正前刑法之相關規定，對被告較為有利
      。
三、被告甲○○係宜誠公司招攬承包工程之負責人，被告丁○○
    為工程之工地負責人，被告丙○○則係受僱於丁○○負責施
    作電信維修保養工程之工人，3人均係從事業務之人，渠等
    因業務之過失，致被害人盧露清死亡，均係犯修正前刑法第
    276條第2項之業務過失致死罪。又被告丙○○於事發後，於
    其犯罪行為未為有偵查權限之機關發覺前，即向前來處理車
    禍事宜之警員承認肇事，此業據被告丙○○供陳在卷，並有
    臺北縣政府警察局新店分局道路交通事故肇事人自首情形紀
    錄表附卷可證，被告嗣亦未逃避偵審，合於自首之要件，應
    依修正前刑法第62條前段規定，減輕其刑。爰審酌被告等身
    為從事業務之人，其注意能力應較一般人為高，對於工程、
    交通法規，亦應較常人嫻熟，卻未能善盡注意義務，導致被
    害人因而喪失寶貴之生命，應予非難，且均尚未與被害人家
    屬達成和解，兼衡以抽血檢測被害人酒精濃度為230.6MG/DL
    ，經換算呼氣測試酒精濃度為1.15 MG/L，是被害人為酒醉
    駕駛亦有疏失，及被告丁○○、丙○○犯後坦承部分犯行，
    非全無悔意，暨被告3人之品行、智識程度、所生危害、犯
    罪後之態度及尚未與被害人家屬達成和解等一切情狀，分別
    量處如主文所示之刑。又關於易科罰金之折算標準，除刑法
    第41條第1項有所修正外，罰金罰鍰提高標準條例於95年4月
    28日修正，並自同年7月1日起生效施行。修正前之刑法第41
    條第1項前段規定：「犯最重本刑為5年以下有期徒刑以下之
    刑之罪，而受6個月以下有期徒刑或拘役之宣告，因身體、
    教育、職業、家庭之關係或其他正當事由，執行顯有困難者
    ，得以1元以上3元以下折算1日，易科罰金。」，再依據修
    正前罰金罰鍰提高標準條例第2條：「依刑法第41條易科罰
    金或第42條第2項易服勞役者，均就其原定數額提高為100倍
    折算1日；法律所定罰金數額未依本條例提高倍數，或其處
    罰法條無罰金刑之規定者，亦同。」之規定，被告行為時之
    易科罰金折算標準，應以銀元1百元、2百元、3百元折算1日
    ，經折算為新臺幣後，應以新臺幣3百元、6百元、9 百元折
    算1日。惟95年7月1日施行之刑法第41條第1項前段規定修正
    為：「犯最重本刑為5年以下有期徒刑以下之刑之罪，而受6
    個月以下有期徒刑或拘役之宣告者，得以新臺幣1千元、2千
    元或3千元折算1日，易科罰金。」，另新修正之罰金罰鍰提
    高標準條例則刪除原本第2條之規定。是以比較新舊法結果
    ，自以舊法所定之易科罰金折算標準有利於被告，故應適用
    修正前刑法第41條第1項前段、修正前罰金罰鍰提高標準條
    例第2條規定，分別定易科罰金之折算標準。
參、據上論斷，應依刑事訴訟法第452條、第299條第1項前段，
    刑法第2條第1項前段、第276條第2項、修正前刑法第62 條
    前段、第41條第1項前段，刑法施行法第1條之1，修正前罰
    金罰鍰提高標準條例第2條，現行法規所定貨幣單位折算新
    臺幣條例第2條，判決如主文。
本案經檢察官許鈺茹到庭執行職務
中    華    民    國    95    年    12    月    26    日
                  刑事第十二庭  審判長法  官  李英豪
                                      法  官  陳慧萍
                                      法  官  曾正龍
以上正本證明與原本無異。
如不服本判決，應於判決送達後10日內，向本院提出上訴狀。
                                      書記官  彭自青
中    華    民    國    96    年    1     月    16    日
附錄本案論罪科刑法條全文：
修正前刑法第276條
因過失致人於死者，處2年以下有期徒刑、拘役或2千元以下罰金
。
從事業務之人，因業務上之過失犯前項之罪者，處5年以下有期
徒刑或拘役，得併科3千元以下罰金。


司法院資訊處製作；財團法人民間司法改革基金會備份。
